臺灣彰化地方法院民事判決　九十二年度重訴字第二四三號
　　原　　　告　中央存款保險股份有限公司
　　法定代理人　乙○○
　　訴訟代理人　吳紹貴律師
　　複代理人　　甲○○律師
　　被　　　告　施富騰原名施.
右當事人間請求損害賠償事件，本院於民國九十三年十月八日言詞辯論終結，判決如
左：
    主      文
原告之訴及假執行之聲請均駁回。
訴訟費用由原告負擔。
    事實及理由
一本件原告起訴主張：(一)緣行政院金融重建基金依行政院金融重建基金設置及管理條
  例（下稱重建基金管理條例）第十條第一項規定，委託原告處理經營不善之金融機
  構，而訴外人彰化縣埔鹽鄉農會（下稱埔鹽鄉農會）之信用部因淨值已成負數，經
  行政院金融重建基金列為重建基金管理條例第五條第一項所定之經營不善金融機構
  ，嗣財政部以民國九十年九月十四日台財融(三)字第０９０３０００１１６、０９０
  ３０００１０３號函示，依金融機構合併法第十三條第一項規定停止埔鹽鄉農會會
  員代表、理事、監事及總幹事對信用部有關之職權，並指定原告代行上述對信用部
  之職權。而原告依重建基金管理條例第十六條第四項所賦予之法定訴訟擔當權，於
  行政院金融重建基金彌補埔鹽鄉農會資產負債缺口，並取得埔鹽鄉農會對被告之損
  害賠償債權後，代行政院金融重建基金對被告提起民事損害賠償訴訟，並得代位受
  領損害賠償金額。(二)被告自八十年元月起至八十七年六月止擔任埔鹽鄉農會信用部
  放款徵信調查人員，負責貸款查估業務，係為埔鹽鄉農會處理事務之人員，故被告
  與埔鹽鄉農會間有委任關係，依民法第五百三十五條規定，被告於處理事務時，自
  應以善良管理人之注意義務為之，始克其職；詎被告於八十三年五月間，利用辦理
  訴外人謝新呈申辦抵押貸款新台幣（下同）一千四百萬元之機會，明知謝新呈提供
  之抵押擔保品即坐落彰化縣埔鹽鄉○○段第一四五○、一四五一地號土地及第一四
  五○地號上門牌號碼埔鹽鄉○○路二巷四之一號之建物，市價每坪約僅值十五萬元
  ，竟高估為每坪二十萬元，且違背埔鹽鄉農會受理不動產抵押及不動產估價之方法
  ，即土地擔保放款值最高係以土地時價扣除按時價計算增值稅後百分之八十為準，
  建築物評估單價則為：每平方公尺ｘ（１／使用年數／耐用年數）ｘ百分之八十，
  惟被告未予折算，逕以百分之百計算，作為埔鹽鄉農會核貸一千四百萬元之依據，
  而為違背任務之行為，嗣謝新呈未繳交本息，致生損害於埔鹽鄉農會；另被告復於
  八十四年九月六日辦理訴外人謝新弟借貸一千五百萬元申請案時，亦明知訴外人朱
  文祥所提供作為抵押擔保品之雲林縣斗南鎮○○段第六五六、六五六之三、六五六
  之四、六五六之五、六五六之六、六五六之七、六六六○、六六○之七、六六八地
  號等土地地目均為田，且鄰近之建地每坪市價約僅十五萬元至十八萬元，竟高估為
  每坪二十八萬元，並製作不動產放款值調查表，致埔鹽鄉農會予以核貸一千五百萬
  元，而為違背任務之行為，俟謝新弟貸得一千五百萬元後，也未繳交本息，致生損
  害於埔鹽鄉農會；上開事實業經鈞院刑事庭以八十九年度訴字第七四二號判決確定
  在案。(三)據上，被告為埔鹽鄉農會放款徵信調查員，竟於謝新呈、謝新弟申貸時，
  違法超貸予謝新呈一千四百萬元、謝新弟一千五百萬元，造成埔鹽鄉農會重大損害
  ，依民法第五百四十四條、農會人事管理辦法第四十八條規定，被告對行政院金融
  重建基金自負有二千九百萬元之損害賠償責任，並得由原告代位受領。原告爰依民
  法第五百四十四條及重建基金管理條例第十六條第四項規定，求為判命被告應給付
  行政院金融重建基金二千九百萬元及其中一千四百萬元部分自八十三年四月十五日
  起，其餘一千五百萬元部分自八十四年九月六日起，均至清償日止，按週年利率百
  分之五計算之利息，並由原告代位受領，併請准供擔保宣告假執行之判決等語。
二被告則以：(一)否認原告本件請求所為之主張，被告辦理貸款業務均依程序辦理，並
  無圖利他人。而被告之所以未對鈞院八十九年度訴字第七四二號刑事判決提起上訴
  ，是因上開刑事判決同時諭知緩刑，並非被告承認刑事判決所認定之事實。(二)訴外
  人朱文祥、謝新呈於上開刑事案件中有關地價之供稱，均與其等申貸時向被告所言
  不同，且台灣彰化地方法院檢察署偵查上開案件時，並未命朱文祥、謝新呈與被告
  當面對質以詳查真相，就認定被告私自抬高地價，復不採信被告曾實地勘查及詢問
  當地人士始作成評估地價之事實。(三)上開刑事案件證人即埔鹽鄉農會總幹事昌民朝
  所稱無可斟酌保證人資力作為考量貸款金額之例等語，乃訊問筆錄誤載，蓋昌民朝
  所指是資歷而非資力（當時農會信用部與金融業係採相同做法，即均斟酌保證人財
  產作為考量貸款金額）。(四)埔鹽鄉農會之放款估價辦法，從八十年間的公告地價貸
  放經時價一半貸放，到八十三年一月二十四日第十二屆第六次理事會通過放款辦法
  送彰化縣政府備查完成後，實行亦未違背「未予折算百分之八十貸放」；而公文送
  彰化縣政府備查往返到埔鹽鄉農會貸款經辦人員簽辦時間，與謝新呈貸款案時間同
  為八十三年五月。(五)原告主張被告超貸二千九百萬元是從何而來？豈有謝新呈、謝
  新弟貸款額共二千九百萬元，即謂超貸額亦為二千九百萬元？更何況貸款所提供之
  抵押物尚未拍定，一切貸款債權均存在，何來二千九百萬元之超貸？(六)原告從八十
  三年間扮演之角色即如同民間一般保險業，收受貸款人所支付參加保險之費用，而
  農會信用部送往參加保險之案件中，原告並非全數承保，亦即有遭原告退件者，依
  此足見原告有其專業之自主性、判斷力，惟原告如今卻推卸責任，向被告請求損害
  賠償，實無理由等語置辯，並聲明求為駁回原告之訴及假執行之聲請。
三兩造不爭執之事實：
  (一)訴外人埔鹽鄉農會信用部因淨值已成負數，經行政院金融重建基金列為經營不善
    金融機構，嗣財政部以九十年九月十四日台財融(三)字第０９０３０００１１６、
    ０９０３０００１０３號函示，依金融機構合併法第十三條第一項規定停止埔鹽
    鄉農會會員代表、理事、監事及總幹事對信用部有關之職權，並指定原告代行上
    述對信用部之職權。
  (二)被告自八十年元月起至八十七年六月止擔任埔鹽鄉農會信用部放款徵信調查人員
    ，負責貸款查估業務，而訴外人謝新呈於八十三年五月間，提供坐落彰化縣埔鹽
    鄉○○段第一四五○、一四五一地號土地及第一四五○地號上門牌號碼埔鹽鄉○
    ○路二巷四之一號建物為抵押擔保品，申辦抵押貸款一千四百萬元，嗣謝新呈並
    未繳交本息；又訴外人謝新弟於八十四年九月六日提供訴外人朱文祥所有之雲林
    縣斗南鎮○○段第六五六、六五六之三、六五六之四、六五六之五、六五六之六
    、六五六之七、六六六○、六六○之七、六六八地號、地目均為田之土地，作為
    抵押擔保品，俟謝新弟貸得一千五百萬元後，也未繳交本息。
  (三)被告前開背信犯行，業經本院刑事庭以八十九年度訴字第七四二號判處有期徒刑
    一年，緩刑五年確定在案。
四得心證之理由：
  原告主張被告前開行為違反與埔鹽鄉農會間之委任契約義務，應負債務不履行損害
  賠償責任等語，為被告所否認，並以前揭情詞置辯。則原告基於債務不履行請求權
  ，主張依重建基金管理條例第十六條第四項，伊得以自己名義，代參加存款保險機
  構或行政院金融重建基金向應負賠償之人提起本件訴訟，是本院首應審酌者厥為：
  原告依重建基金管理條例第十六條第四項之規定，所得代位提起訴訟之權利，是否
  僅限於參加存款保險機構對其負責人或職員因故意違背職務行為所生之侵權行為損
  害賠償請求權而已？抑或包括債務不履行損害賠償責任在內？
  (一)按重建基金管理條例第十六條規定：「參加存款保險機構之負責人或職員，意圖
    為自己或第三人不法之利益，或損害參加存款保險機構、中央存款保險公司或本
    基金之利益，而為違背其職務之行為，致生損害於參加存款保險機構、中央存款
    保險公司或本基金之財產或其他利益者，處三年以上十年以下有期徒刑，得併科
    新臺幣一億元以下罰金。參加存款保險機構之負責人或職員二人以上共同實施前
    項犯罪之行為者，得加重其刑至二分之一，並應負連帶賠償責任。第一項之未遂
    犯罰之。中央存款保險公司得以自己之名義，代參加存款保險機構或本基金向應
    負賠償責任之人，提起民事訴訟」，考其立法理由謂：「為防範參加存款保險機
    構之負責人或職員藉職務牟取不法不利益，以致發生道德風險之虞，爰參考銀行
    法第一百二十五條之二及美國於一九九０年制定儲貸業與銀行業詐欺起訴與納稅
    人權益回復等規範，於第一至第三項規定要保機構之負責人或職員之刑事責任，
    並較刑法之背信罪加重其刑事責任。二、為避免要保機構負責人或職員二人以上
    共同實施第一項犯罪之行為，而嚴重損害參加存款保險機構、中央存款保險公司
    或本基金之財產或其他利益，爰於第二項明定得加重處罰，以收嚇阻之效。三、
    另於第四項明定中央存款保險公司得以自己名義，代參加存款保險機構或本基金
    向應負賠償責任之人，提起民事訴訟，以遏道德風險。」，蓋因中央存款保險公
    司對於參加保險機構所受之損害負有承保理賠責任，故使其得本於自己之請求權
    向參加存款保險機構之負責人或職員等侵權行為人求償，以保障其權利，準此足
    見重建基金管理條例第十六條第四項係針對同條前項情形所享有訴訟上之請求權
    ，其得以自己名義代位起訴者，自僅限於參加保險機構人員因違反同條項所生侵
    權行為之損害賠償責任。易言之，中央存款保險公司之代位權，雖屬法定代位權
    ，於中央存款保險公司依重建基金管理條例第十條規定賠付後，參加存款保險機
    構對其負責人或職員之請求權即移轉於中央存款保險公司，惟此處之「請求權」
    ，既係基於參加存款保險機構對其負責人或職員因違反該條文第一項規定（或刑
    法背信罪）之損害賠償請求權而來，自應僅限於侵權行為而取得之損害賠償請求
    權。
  (二)復參諸重建基金管理條例自九十年七月九日公布施行後，行政院又於九十二年一
    月三日函請立法院審議「行政院金融重建基金設置及管理條例部分條文修正草案
    」，其中第十六條之修正提案說明為「一、鑑於本基金設置之目的，在藉由政府
    公共基金彌補經營不善金融機構之資產負債缺口，以穩定金融秩序。惟對於應負
    賠償責任之負責人及職員並不得因政府資金之挹注而免除原有之責任制裁，以防
    範道德危險，原條文第四項規定因未臻明確，爰增訂第四項規定本基金依第十條
    賠付後，取得對經營不善金融機構之負責人或職員實體上之求償權，以資明確，
    並利由中央存款保險機構公司代為訴訟。又金融機構之違法授信通常除原授信案
    之消費借貸外，多伴隨負責人或職員之不法行為，例如背信罪等。亦即對該等人
    員具有契約及侵權行為之損害賠償請求權，而本基金於賠付缺口促成其他金融機
    構概括承受，原消費借貸契約因屬業務範圍而移由承受金融機構承受。至對負責
    人、職員及其職務保證人、保證保險人、共同侵權行為人之損害賠償責任，則由
    本基金行使。二、原由第四項移列第五項，並配合第四項規定，明定中央存款保
    險公司係代本基金提起民事訴訟。又如原經營不善金融機構如對該等不法人員提
    起訴訟者，於本基金賠付後中央存款保險公司得聲請承當訴訟，以提高追償效率
    。三、鑑於本基金為政府基金，中央存款保險公司依第四項及第五項規定，代本
    基金訴訟時，性質上係代表政府向該等不法人員求償，求償所得歸入本基金。亦
    即歸屬政府，故中央存款保險公司於追償時，如有辦理保全程序之必要，應免提
    供擔保，爰參考稅捐稽徵法第二十四條、所得稅法第一百十條之一、海關緝私條
    例第四十九條之一等規定，明定中央存款保險公司依第五項規定聲請假扣押或假
    處分時，免提供擔保。四、第一項至三項未修正。」，而提案將第十六條修正為
    「參加存款保險機構之負責人或職員，意圖為自己或第三人不法之利益，或損害
    參加存款保險機構、中央存款保險公司或本基金之利益，而為違背其職務之行為
    ，致生損害於參加存款保險機構、中央存款保險公司或本基金之財產或其他利益
    者，處三年以上十年以下有期徒刑，得併科新臺幣一億元以下罰金。參加存款保
    險機構之負責人或職員二人以上共同實施前項犯罪之行為者，得加重其刑至二分
    之一，並應負連帶賠償責任。第一項之未遂犯罰之。本基金依本條例規定辦理賠
    付後，在其賠付之限度內，取得參加存款保險機構對其負責人、職員因委任或僱
    傭契約所生之債務不履行損害賠償請求權或侵權行為損害賠償請求權，及其職務
    保證人、保證保險人及共同侵權行為人之損害賠償請求權。中央存款保險公司得
    以自己名義代本基金，提起民事訴訟或聲請承當訴訟。中央存款保險公司依前項
    規定聲請假扣押或假處分時，免提供擔保。」，則對照現行條文及行政院所提之
    修正草案及說明，現行條文就行政院金融重建基金依重建基金管理條例第十條之
    規定賠付後，既未明文規定中央存款保險公司取得參加存款保險機構對其負責人
    、職員因委任或僱傭契約所生之債務不履行損害賠償請求權，則中央存款保險公
    司依現行法之規定，所得代位者應僅限於參加存款保險機構之負責人或職員因違
    反該條文第一項之規定（或刑法背信罪）所生之侵權行為損害賠償請求權，而不
    包括契約之債務不履行損害賠償請求權甚明。
  (三)況行政院金融重建基金於依重建基金管理條例第十條規定賠付後，該存款保險機
    構若由其他金融機構概括承受時（埔鹽鄉農會現由彰化商業銀行股份有限公司承
    受），原消費借貸契約固因屬業務範圍而移由承受金融機構承受，且該存款保險
    機構對其負責人、職員及其職務保證人、保證保險人、共同侵權行為人之損害賠
    償責任，在法未明文規定移轉予行政院金融重建基金或中央存款保險公司時，依
    法本亦應由該概括承受之金融機構承受權利、義務，是存款保險機構對其負責人
    、職員之債務不履行損害賠償請求權及該負責人、職員之職務保證人、保證保險
    人、共同侵權行為人之損害賠償請求權，並不當然移轉予行政院金融重建基金或
    中央存款保險公司。
  (四)綜上，原告於行政院金融重建基金依重建基金管理條例第十條規定賠付後，雖得
    代參加存款保險機構對其負責人或職員提起侵權行為損害賠償請求權，惟該參加
    存款保險機構對其負責人、職員之債務不履行損害賠償請求權及該負責人、職員
    之職務保證人、保證保險人、共同侵權行為人之損害賠償請求權，並不在原告所
    得代位之權利範圍內。查本件訴訟標的之法律關係，依原告之主張乃係本於委任
    所生之債務不履行損害賠償請求權，其與侵權行為損害賠償請求權誠屬不同之法
    律關係，揆諸前揭說明，原告依重建基金管理條例第十六條第四項所得代參加存
    款保險機構或行政院金融重建基金行使者，既僅限於參加存款保險機構之負責人
    或職員因違反該條例第一項規定（或刑法背信罪）所生之侵權行為損害賠償請求
    權，已迭如前述，則原告主張依該條項代位行使對被告之債務不履行損害賠償請
    求權，於法自屬無據，應予駁回。而原告既受敗訴判決，其假執行之聲請亦失所
    依據，應併予駁回。
  (五)本件事證已臻明確，兩造其餘攻擊、防禦方法及舉證，經本院審酌後，核與判決
    結果不生影響，自無庸逐一贅論，併此敘明。
五、訴訟費用負擔之依據：民事訴訟法第七十八條。
中　　　華　　　民　　　國　　九十三　　年　　　十　　　月　　二十二　　日
                                    臺灣彰化地方法院民事第一庭
~B審判長　法　　　官　羅培昌
~B　　　　法　　　官　陳弘仁
~B　　　　法　　　官　周莉菁
右為正本係照原本作成。
如對本判決上訴須於判決送達後廿日內向本院提出上訴狀。
中　　　華　　　民　　　國　　九十三　　年　　  十　　　月　  二十二　　日
~B　　　　法院書記官　張清秀
